ACORDAO-COMPLETO-2545837

ACÓRDÃO 4118/2022 ATA 27/2022 - SEGUNDA CÂMARA

VISTOS, relatados e discutidos estes embargos de declaração opostos por Marilene Campelo Nogueira, ex-Prefeita de Aracoiaba/CE, em face do Acórdão 1920/2022-TCU-Segunda Câmara, por meio do qual o Tribunal negou provimento a recurso de reconsideração interposto contra o Acórdão 7978/2021-TCU-Segunda Câmara, oportunidade em que foram julgadas irregulares suas contas, com imputação de débito e aplicação de multa; 
ACORDAM os Ministros do Tribunal de Contas da União, reunidos em Sessão da Segunda Câmara, diante das razões expostas pelo Relator, em: 
9.1. com fundamento nos arts. 32, inciso II, e 34, da Lei 8.443/1992, conhecer e rejeitar os embargos de declaração. 
9.2. dar ciência deste acórdão à embargante.

Embargos de declaração interpostos por Marilene Campelo Nogueira, ex-Prefeita de Aracoiaba/CE, contra decisão que negou provimento a recurso de reconsideração em TCE.

Segunda Câmara

Município de Aracoiaba/CE; Fundo Nacional de Desenvolvimento da Educação (FNDE).

3. Embargante: Marilene Campelo Nogueira (XXX.730.223-XX).

13.1. Ministros presentes: Aroldo Cedraz (na Presidência), Augusto Nardes, Bruno Dantas (Relator) e Antonio Anastasia.
13.2. Ministros-Substitutos presentes: Marcos Bemquerer Costa e André Luís de Carvalho.

BRUNO DANTAS

Ministro Bruno Dantas.

Trata-se de embargos de declaração opostos por Marilene Campelo Nogueira, ex-Prefeita de Aracoiaba/CE, em face do Acórdão 1920/2022-TCU-Segunda Câmara (peça 97) , por meio do qual o Tribunal negou provimento a recurso de reconsideração interposto contra o Acórdão 7978/2021-TCU-Segunda Câmara, oportunidade em que foram julgadas irregulares suas contas, com imputação de débito e aplicação de multa.
Ciente do teor da decisão em 5/7/2022 (peça 96) , opôs os presentes embargos em 13/7/2022 (peça 97) , tempestivamente, portanto.
Nesta oportunidade, a embargante alega que a deliberação recorrida estaria eivada de contradição a respeito do exercício de atos de gestão por secretários municipais. Embora a decisão embargada tenha considerado essa prática não comprovada nos autos, o relatório da unidade instrutora, acolhido como parte das razões de decidir, teria consignado como suficiente, para fins de comprovação dos fatos, a juntada ao processo de cópia da Lei Municipal 861/2005, segundo a qual os atos de ordenação de despesas seriam praticados pelos titulares das secretarias municipais, a quem competia empenhar, liquidar e autorizar o pagamento da despesa nas áreas de suas respectivas pastas.
Nesse contexto, alega a ex-Prefeita que não teria praticado os referidos atos em razão da desconcentração de atividades, sendo necessário responsabilizar os respectivos gestores diretos, secretários municipais, responsáveis por todo o ciclo da despesa pública municipal.
Ao fim, a embargante encerra o expediente com o seguinte pedido: 
"Diante do exposto, consoante os fatos narrados, que norteiam e fundamentam o presente pleito da embargante, estando devidamente demonstrado os seus reais interesses e legitimidade, requer: 
a) sejam os presentes embargos recebidos, conhecidos e providos, para elucidar a contradição indicada, no tocante à fundamentação do voto e acordão."
É o relatório.

Rafael Ferreira da Silveira (24.818/OAB-CE), Thiago Campelo Nogueira (19.029/OAB-CE) e outros, representando Marilene Campelo Nogueira.

Procuradora-Geral Cristina Machado da Costa e Silva.

TOMADA DE CONTAS ESPECIAL. FUNDO NACIONAL DE DESENVOLVIMENTO DA EDUCAÇÃO. PROGRAMA NACIONAL DE APOIO AO TRANSPORTE ESCOLAR. NÃO COMPROVAÇÃO DA BOA E REGULAR APLICAÇÃO DOS RECURSOS FEDERAIS. CITAÇÃO. REJEIÇÃO DAS ALEGAÇÕES DE DEFESA. CONTAS IRREGULARES. DÉBITO. MULTA. RECURSO DE RECONSIDERAÇÃO. ARGUMENTOS INSUFICIENTES PARA REFORMA DO JULGADO. CONHECIMENTO E NEGATIVA DE PROVIMENTO. EMBARGOS DE DECLARAÇÃO. AUSÊNCIA DE CONTRADIÇÃO. CONHECIMENTO E REJEIÇÃO.

TOMADA DE CONTAS ESPECIAL (TCE)

Secretaria de Recursos (Serur); Secretaria de Controle Externo de Tomada de Contas Especial (SecexTCE).

Trata-se de embargos de declaração opostos por Marilene Campelo Nogueira, ex-Prefeita de Aracoiaba/CE, em face do Acórdão 1920/2022-TCU-Segunda Câmara (peça 97) , por meio do qual o Tribunal negou provimento a recurso de reconsideração interposto contra o Acórdão 7978/2021-TCU-Segunda Câmara, oportunidade em que suas contas foram julgadas irregulares, com imputação de débito e aplicação de multa.
Nesta oportunidade, a embargante alega que a deliberação recorrida estaria eivada de contradição a respeito do exercício de atos de gestão por secretários municipais. Embora a decisão embargada tenha considerado essa prática não comprovada nos autos, o relatório da unidade instrutora, acolhido como parte das razões de decidir, teria consignado como suficiente, para fins de comprovação dos fatos, a juntada ao processo de cópia da Lei Municipal 861/2005, segundo a qual os atos de ordenação de despesas seriam praticados pelos titulares das secretarias municipais, a quem competia empenhar, liquidar e autorizar o pagamento da despesa nas áreas de suas respectivas pastas.
Satisfeitos os requisitos atinentes à espécie, os presentes embargos devem ser conhecidos, com fundamento nos arts. 32, inciso II, e 34, da Lei 8.443/1992.
Inicialmente, acerca da natureza dos embargos declaratórios, julgo relevante transcrever o seguinte excerto do Acórdão 3339/2013-TCU-Primeira Câmara: 
" (...) a contradição deve estar contida nos termos do decisum atacado, este compreendido no âmbito desta Corte como o conjunto: Relatório, Voto e Acórdão. Não cabe alegação de contradição entre o acórdão embargado e 'doutrina', 'jurisprudência' ou mesmo 'comando legal'. A alegação é pertinente em recurso de reconsideração ou pedido de reexame, no qual o comando atacado é contrastado com a jurisprudência, a doutrina e o ordenamento jurídico. Entretanto, é descabida em embargos de declaração, cuja única finalidade é esclarecer ou integrar a decisão embargada, excepcionalmente modificando-a." 
Embora o aspecto essencial acima elencado tenha sido atendido, observo que inexiste a contradição alegada.  
A decisão embargada de fato acolheu a análise de mérito promovida pela Serur quando do julgamento do recurso de reconsideração, porém não procede a alegação de que a unidade instrutora teria considerado bastante para afastar a responsabilidade da embargante a apresentação, nos autos, de lei municipal que transfere a gestão do ciclo da despesa pública aos secretários municipais.
O trecho colacionado isoladamente na petição apresentada, extraído da instrução transcrita no relatório da decisão embargada e que supostamente sustentaria a referida opinião da unidade instrutora, é o seguinte (destaques da embargante conforme peça 97, p. 4) :
"16.11. Relativamente aos precedentes apontados, Acórdão 7304/2013-TCU-Primeira Câmara, relator Ministro-Substituto Augusto Sherman Cavalcanti; e 563/2019-TCU-Segunda Câmara, revisor Ministro-Substituto Weder de Oliveira, cabe esclarecer que esses julgados manifestaram entendimento no sentido de que, para afastar a responsabilidade dos prefeitos, além de lei municipal transferindo às secretarias a efetiva gestão dos recursos postos à sua disposição, abrangendo todo o ciclo de realização da despesa, o controle e a prestação de contas, deve-se demonstrar que todos os atos de gestão foram praticados pelos secretários municipais.
16.12. No caso concreto, a lei municipal estabelece que os atos de ordenação de despesas serão praticados, de forma descentralizada, pelos titulares das secretarias municipais, a quem compete empenhar, liquidar e autorizar o pagamento da despesa a ser realizada na área de suas respectivas pastas. Dessa forma, a princípio, tem-se que a lei municipal atenderia às exigências para o afastamento da responsabilidade da recorrente."
Sucede, porém, que o excerto acima não reflete a opinião conclusiva da unidade instrutora sobre o ponto, porque foi retirado do contexto geral da análise, cuja continuidade é fundamental para elucidar os motivos que levaram à conclusão, mais adiante, em sentido oposto ao sustentado pela responsável (vide instrução transcrita no relatório que antecede o acordão embargado; grifos acrescidos ao original) :
"16.13. Não obstante, os elementos constantes dos autos não são suficientes para demonstrar que todos os atos de gestão foram praticados pelo secretário municipal de educação. No essencial, constam dos autos comprovantes relativos ao recolhimento de impostos como ISS, IRRF e INSS (peças 19-24) . Diante da não localização de comprovantes essenciais em relação à contratação da COTEC - Construções e Tecnologia Ltda., tais como processo relativo ao pregão eletrônico, o contrato e os comprovantes de pagamento, entende-se que o caso vertente não se amolda ao julgado indicado pela recorrente.
16.14. Oportuno mencionar, que, como regra, a jurisprudência desta Corte entende que, ainda que não pratique diretamente atos inerentes à execução de convênio ou instrumento semelhante, o prefeito deve providenciar para que eles sejam regularmente realizados, podendo responder por culpa in vigilando (conhecimento efetivo ou potencial dos atos irregulares) ou por culpa in eligendo (escolha equivocada do agente delegado) , a exemplo dos Acórdão 2059/2015-TCU-Plenário, relator Ministro Benjamin Zymler; 1.001/2018-TCU-Primeira Câmara, relator Ministro Bruno Dantas; e 6.230/2014-Segunda Câmara, relator Ministro-Substituto Marcos Bemquerer Costa.
16.15. Outrossim, para o TCU, o gestor é responsável pela comprovação da boa e regular aplicação dos recursos federais recebidos, assim como todo aquele que administra recursos públicos se submete ao dever constitucional e legal de demonstrar o correto emprego dos valores federais, nos termos do parágrafo único do art. 70 da Constituição Federal de 1988 e do art. 93 do Decreto-Lei 200/1967 (v.g. Acórdão 3547/2019-TCU-Primeira Câmara, relator Ministro Benjamin Zymler; 3.579/2020-TCU-Segunda Câmara, relatora Ministra Ana Arraes; e 3.534/2021-TCU-Primeira Câmara, relator Ministro Vital do Rêgo) .
16.16. Na hipótese de eventual questionamento acerca da ausência do secretário de educação no polo passivo, cabe esclarecer que, nos processos de controle externo, a solidariedade passiva é benefício do Estado-autor, a quem, na condição de credor, é facultado exigir de um ou de todos os devedores a integralidade da dívida (arts. 275, 282 e 283 do Código Civil) . Logo, o litisconsórcio necessário não configura direito subjetivo do responsável citado, não havendo que se falar em prejuízo processual e aos interesses da recorrente por ela permanecer isoladamente no polo passivo do processo. Nesse sentido, Acórdão 842/2017-TCU-Plenário, relator Ministro Benjamin Zymler.
16.17. Por conseguinte, não há o que se falar em nulidade processual ou óbice à imputação do débito ao responsável devidamente citado, o qual, querendo, poderá requerer, em juízo, por meio de ação regressiva, ressarcimento pessoal.
 (...) 
CONCLUSÃO
17. Das análises anteriores, conclui-se que:
 (...) 
b) a ilegitimidade passiva da recorrente não restou caracterizada, uma vez que a descentralização administrativa, viabilizada pela delegação de competência, não exclui a responsabilidade do agente político; ademais, os precedentes apontados não se amoldam ao caso concreto, uma vez que não foi demonstrado que a recorrente não praticara atos de gestão relativos aos recursos do Pnate/2012, repassados ao Município de Aracoiaba/CE;
d) por outro lado, mesmo que não tivesse praticado atos de gestão diretamente inerentes à execução do serviço contratado mediante recursos públicos federais, o prefeito deve providenciar para que eles sejam regularmente realizados, caso contrário, poderá responder por culpa in vigilando  (conhecimento efetivo ou potencial dos atos irregulares) ou por culpa in eligendo  (escolha equivocada do agente delegado) ;"
Descaracterizada a alegada contradição entre exame da unidade instrutora e decisão embargada, cabe destacar que o voto reforçou que a delegação de competência por si só não afastaria a responsabilidade do gestor pela fiscalização dos atos de seus subordinados, impondo-se que os escolha bem, sob pena de responder por culpa in eligendo ou por culpa in vigilando. Isto é, a delegação de competência não isenta a responsabilidade do gestor de recursos públicos repassados mediante convênio.
Inexistindo a alegada contradição e não havendo sido identificados outros vícios a serem sanados na deliberação atacada, devem ser rejeitados os presentes embargos. 
Ante o exposto, voto por que o Tribunal adote o Acórdão que ora submeto à deliberação deste Colegiado. 
TCU, Sala das Sessões, em 9 de agosto de 2022.

Ministro BRUNO DANTAS  
Relator